---
title: "Practical20200919"
output: html_notebook
---



объявляем переменные и присваиваем им значение
```{r}
x <- 5
y <- 2
```

создаем переменные на основе логических выражений
```{r}
z1 <- x > y
z2 <- x < y
```

x + 6 = x6 неправильное объявление переменной.

если используем = вместо <- , то оно должно быть слева

правильное объявление переменной:
```{r}
x + 6 -> x6
x6 <- x + 6 
x6 = x + 6
```

объявляем переменную, присваиваем ей строку, выводим результат
```{r}
name <- 'Variable';name
```

создаем вектор, содержащий строки
```{r}
vec <- c('a', 'b', 'c'); vec
```

выводим первый элемент вектора
```{r}
vec[1]
```

проверяем, что первый элемент вектора является строкой
```{r}
is.character (vec[1])
```
проверяем длину вектора
```{r}
length(vec)
```

проверяем тип данных первого элемента вектора
```{r}
class(vec[1])
```

проверяем, содержит ли переменная х целое число
```{r}
is.integer(x)
```
проверяем тип данных переменной х
```{r}
class(x)
```
явно указываем, что х - это целое число
```{r}
x  <- as.integer(x)
```
снова проверяем, является ли х целым числом
```{r}
is.integer(x)
```
создаем переменную и присваиваем ей вещественное число
```{r}
y  <- 4.7
```
проверяем, является ли y вещественным числом
```{r}
is.double(y)
```
создаем шаблон для вектора из трех элементов
```{r}
x <- double(3); x
```
добавляем в вектор 3 числа
```{r}
x <- c(4.5, 6.3, 3.2); x
```
проверяем тип вектора. Два способа.
```{r}
class(x)
mode(x)
```
проверяем тип первого элемента вектора
```{r}
class(x[1])
```
создаем логический вектор
```{r}
C <- c(F, T, T, F); C
```
проверяем
```{r}
is.logical(C)
```
два способа создать последовательность из 10 чисел

первый:
```{r}
s1 <- 1:10; s1
```
второй:

аргумент front = 1  можно не указывать, если начинаем с 1

приращение by = 1 можно не указывать, если оно равно 1
```{r}
s1 <- seq(to = 10); s1
```
создаем последовательность чисел от 1 до 10 с шагом 0.5 и выводим ее
```{r}
s1 <- seq(to = 10, by = 0.5); s1
```
вторую последоватеьность считываем с клавиатуры

чтобы оставновить считывание нужно нажать Enter два раза
```{r}
s2 <- scan()
```
объединяем две последовательности в один вектор
```{r}
s <- c(s1,s2);s
```
делаем срез вектора с 3 по 5 элемент
```{r}
s[3: 5]
```
извлекаем 1-й и 4-й элемент вектора
```{r}
s[c(1, 4)]
```
задаем вектор из 6 городов
```{r}
city <- c('city1', 'city2', 'city3', 'city4', 'city5', 'city6')
```
задаем вектор полов
```{r}
sex <- c('male', 'female', 'female', 'male', 'female', 'male')
```
задаем вектор с численностью женщин и мужчин
```{r}
num <- c(1, 2, 3, 4, 5, 6)
```
проверяем тип данных в каждом из векторов
```{r}
class(city)
class(sex)
class(num)
```
создаем таблицу и выводим ее
```{r}
tab1 <- data.frame(city, sex, num); tab1
```
выводим первые 3 города из столбца  city
```{r}
tab1$city[1:3]
```
выводим названия городов, в которых население больше 3
```{r}
tab1$city[tab1$num > 3]
```
выводим названия городов, в которых живут женщины
```{r}
tab1$city[tab1$sex == 'female']
```
выводим первые 2 строчки таблицы
```{r}
head(tab1, 2)
```
создаем последовательность от 1 до 16
```{r}
m1 <- seq(1:16)
m1
```
из последовательности m1 создаем матрицу, указвая ее размерность
```{r}
dim(m1) <- c(2, 8); m1
```
создаем другую матрицу. Значения будут идти по столбцам.
```{r}
m2 <- matrix(seq(1, 24), 6, 4); m2
```
создаем еще одну матрицу со значениями по строкам
```{r}
m3 <- matrix(seq(1, 24), 6, 4, byrow = TRUE); m3
```
транспонируем матрицу
```{r}
m4 <- t(m2); m4
```
создаем массив

в dim:

указываем, что в матрице будет 3 строки

указываем, что в матрице будет 4 столбца

указываем, что будет 2 матрицы
```{r}
ar1 <- array(seq(1, 24), dim = c(3, 4, 2)); ar1
```
создаем двумерный список

на первом уровне идут числа от 1 до 12

на втором уровне True и False повторяются 3 раза
```{r}
d1 <- list(1:12, rep(x = c(T, F), 3)); d1
```
создаем вектор
```{r}
p <- rep(x = c('cat', 'dog'), 5); p
```
преобразовываем вектор в фактор

создаем метки класса для каждого из факторов
```{r}
f1 <- factor(p, labels = c('1', '0'));f1
```
создаем массив от 1 до 24

из него делаем 3 матрицы, которые состоят из

2-х строк

4-х столбцов
```{r}
ar1 <- array(seq(1, 24), dim = c(2, 4, 3)); ar1
```
выводим вторую матрицу
```{r}
sec_matrix <- ar1[,,2]; sec_matrix
```
создаем символьную переменную, повторяющуюся 5 раз
```{r}
p <- rep(x = c('y'), 5); p
```
как посмотреть корневую папка
```{r}
getwd()
```
посмотреть описание необходимой функции
```{r}
help.search('lm')
```



Учебники:

Шитиков, Мастицкий, Кабаков